【裁判字號】    99,台上,3152
【裁判日期】    990520
【裁判案由】    貪污
【裁判全文】
最高法院刑事判決            九十九年度台上字第三一五二號
上  訴  人  甲○○
選任辯護人  陳武璋律師
上  訴  人  乙○○
選任辯護人  張績寶律師
上  訴  人  丙○○
上列上訴人等因貪污案件，不服台灣高等法院台中分院中華民國
九十八年十月二十一日第二審更審判決（九十八年度重上更(三)字
第四七號，起訴案號：台灣台中地方法院檢察署八十九年度偵字
第二０五六三號、九十年度偵字第二一五九號），提起上訴，本
院判決如下：
    主  文
原判決關於甲○○、乙○○、丙○○部分撤銷，發回台灣高等法
院台中分院。
    理  由
本件原判決撤銷第一審關於上訴人甲○○、乙○○、丙○○部分
之判決，改判依修正前刑法連續犯之規定，分別論處甲○○、乙
○○與公務員共同連續犯對主管事務圖利各罪刑（甲○○處有期
徒刑五年十月，褫奪公權二年；乙○○處有期徒刑七年六月，褫
奪公權三年）；及論處丙○○共同連續犯對主管事務圖利罪刑（
處有期徒刑五年十月，褫奪公權二年）；均併為從刑之諭知，固
非無見。
惟：按有罪之判決書，須將認定之犯罪事實詳記於事實欄，然後
於理由內，逐一說明其所憑之證據及認定之理由，使事實與理由
兩相一致，方為合法。倘事實已有記載，而理由未予說明，或事
實認定與理由說明，不相一致，或事實或理由欄內之記載，前後
齟齬，不相適合，按諸刑事訴訟法第三百七十九條第十四款規定
，均為判決不載理由，或所載理由矛盾，其判決當然違背法令。
查民國九十年十一月七日修正之貪污治罪條例第六條第一項第四
款之圖利罪，係以對於主管或監督之事務，明知違背法令，直接
或間接圖自己或其他私人不法利益，因而獲得利益者為構成要件
（九十八年四月二十二日就明知違背法令部分，修正為明知違背
法律、法律授權之法規命令、職權命令、自治條例、自治規則、
委辦規則或其他對多數不特定人民就一般事項所作對外發生法律
效果之規定），已將圖利之對象及該對象有無因而獲得利益作為
構成要件之一。且倘係圖利自己，所獲取之不法利益並為財物；
或本於該不法利益而取得之財物時，即有同條例第十條：「犯第
四條至第六條之罪者，其所得財物，應予追繳，並依其情節分別
沒收或發還被害人。前項財物之全部或一部無法追繳時，應追徵
其價額，或以其財產抵償之」規定之適用。又自然人與法人，在
法律上各具有獨立之人格，縱該自然人為法人之負責人，因人格
權及財產權係各自獨立，法人之財產法益自不等同於該法人之負
責人。(1)本件原判決事實一、二記載：台中縣沙鹿鎮（下稱沙鹿
鎮）鎮長吳欽賜（業經判決不受理確定）意圖對其主管沙鹿鎮鎮
公所發包之公共工程中圖取不法利益，與甲○○、乙○○謀議，
由乙○○設立金順營造有限公司（下稱金順公司），專事承包沙
鹿鎮鎮公所發包之公共工程。吳欽賜並藉口識字不多，授權主任
秘書丙○○處理發包工程底價之核定，實際上係與丙○○共謀，
以掩飾及規避其利用發包公共工程圖利之犯行。吳欽賜即利用主
管鎮公所工程發包底價之核定權及新台幣（下同）二百萬元或一
百萬元以下小型工程合法比價發包程序之機會，為使金順公司得
以順利承包公共工程，指示周玫娟經辦沙鹿鎮小型公共工程須與
甲○○、乙○○配合。又因圍標工程須有數家廠商配合陪標，乙
○○、甲○○乃向三德營造有限公司（下稱三德公司）、家憲營
造有限公司（下稱家憲公司）借牌參與圍標等情。如果無誤，原
判決似認吳欽賜為圖自己不法之利益，與上訴人等共同基於犯意
聯絡，由乙○○設立金順公司及向三德、家憲等公司借牌參與圍
標，再由丙○○配合洩漏底價予乙○○，使金順公司標得沙鹿鎮
公所工程，藉以圖得不法利益。乃原判決復於事實三載稱：乙○
○、甲○○、丙○○等人利用上開舞弊方式共同連續自八十八年
二月五日起至八十九年十一月二十四日止，直接圖利金順公司及
乙○○、甲○○等人順利標得如原判決附表一（下稱附表一）所
示之五十件工程，金額共計七千八百零九萬六千九百八十五元。
惟無論以金順、三德或家憲公司名義得標，因金順公司並無施作
能力，均由甲○○、乙○○轉包他人施工賺取不法利益，吳欽賜
與上訴人等至少因此而獲得不法利益計七百五十八萬七千四百八
十五元等情，並於理由說明上訴人等人共同所得財物共七百五十
八萬七千四百八十五元，應依貪污治罪條例第十條規定諭知連帶
追繳發還被害人沙鹿鎮鎮公所，如全部或一部無法追繳時，應以
其等財產連帶抵償之等語（見原判決理由貳、六）。然原判決就
上訴人等究係圖利吳欽賜或乙○○、甲○○或金順公司；及獲得
不法利益之人究為金順公司或甲○○、乙○○或吳欽賜與上訴人
等，事實記載及理由說明，前後齟齬，自有判決理由矛盾之違法
。且原判決此部分事實不明，本院無從為法律上適用當否之判斷
。(2)依原判決事實認定，吳欽賜與上訴人等係共同以洩露底價及
選定特定陪標廠商等違背法令方式，使甲○○、乙○○及金順公
司順利標得如附表一所示之五十件工程，金額共計七千八百零九
萬六千九百八十五元。倘若屬實，原判決係認吳欽賜與上訴人等
圖利行為使甲○○及金順公司因而獲得「標得附表一所示五十件
工程」之不法利益。原判決就上訴人等人本於甲○○、乙○○及
金順公司獲得附表一所示五十件工程實際所取得之工程利益，固
於理由內說明：有關上訴人等人共同以洩露底價及選定特定陪標
廠商方式舞弊牟利，所得之利益究有多少金額，因上訴人等人均
否認犯罪，雖公訴人、第一審及上訴審均有獲利金額計算之說明
，然計算過程及所得金額，均無法使上訴人等及選任辯護人信服
。而上訴人等確有本件犯行，因所得利益計算涉及上訴人等之刑
度。在無其他積極、明確、直接數據可供計算比對下，認應採對
上訴人等人最有利之認定方式，即以甲○○、乙○○所供承之借
牌費（即得標工程款之百分之十）為計算基礎，此係因其等於知
悉工程核定底價後，仍願以得標工程款的百分之十充為借牌費借
牌參與開標，必已將借牌費支出算入最少獲利範圍之內等語（見
原判決理由貳、三、(七)）。然原判決附表一係標示「甲○○、乙
○○得標工程」，內容則記載各得標廠商為金順公司、三德公司
、家憲公司。而金順公司、三德公司、家憲公司均為法人，縱甲
○○、乙○○為金順公司之實際負責人，乙○○並向三德公司、
家憲公司借牌參與圍標而標得附表一所示工程，因人格權及財產
權係各自獨立，金順公司、三德公司、家憲公司之財產法益亦不
等同於甲○○、乙○○之財產法益。原判決就上訴人等圖利犯行
使金順公司、三德公司、家憲公司標得附表一所示之五十件工程
，於施工後所得之工程利益，何以能視為上訴人等獲得之不法利
益？及如何計算上訴人等所獲得之不法利益即為七百五十八萬七
千四百八十五元？均未說明所憑之證據及認定之理由，難謂無判
決理由不備之違法。以上或為上訴意旨所指摘，或為本院得依職
權調查之事項，應認原判決有撤銷發回之原因。又原判決不另為
無罪之諭知部分（見原判決理由貳、七），基於審判不可分原則
，亦一併發回，併予指明。
據上論結，應依刑事訴訟法第三百九十七條、第四百零一條，判
決如主文。
中    華    民    國  九十九  年    五    月   二十   日
                      最高法院刑事第十二庭
                          審判長法官  黃  一  鑫
                                法官  張  春  福
                                法官  林  勤  純
                                法官  李  錦  樑
                                法官  陳  國  文
本件正本證明與原本無異
                                      書  記  官
中    華    民    國  九十九  年    五    月  二十六  日
                                                      Ｅ

司法院資訊處製作；財團法人民間司法改革基金會備份。
